【裁判字號】    99,上訴,3158
【裁判日期】    991118
【裁判案由】    妨害性自主
【裁判全文】
臺灣高等法院刑事判決                99年度上訴字第3158號
上  訴  人  臺灣臺北地方法院檢察署檢察官
被      告  乙○○
指定辯護人  本院公設辯護人  郭書益
上列上訴人因被告犯妨害性自主罪案件，不服臺灣臺北地方法院
99年度訴字第728號，中華民國99年8月11日第一審判決（起訴案
號：臺灣臺北地方法院檢察署99年度偵字第6115號），提起上訴
，本院判決如下：
    主  文
上訴駁回。
    理  由
一、公訴意旨略以：被告乙○○於民國98年12月25日，在臺北市
    ○○路之卡拉ＯＫ店，經由朋友介紹認識已成年代號000000
    00（真實姓名年籍詳真實姓名對照表，下稱甲○）之女子，
    乙○○明知甲○有輕度智能障礙，屬心智缺陷之人，竟基於
    乘機性交之犯意，於 99年1月15日16時許，以約甲○看電影
    為由，駕駛機車將甲○載往臺北市萬華區○○○路 70號8樓
    瘋馬ＭＴＶ，在ＭＴＶ內利用甲○因心智缺陷難以判明事理
    而不知抗拒之機會，對之為性交行為。又於同年 1月底，以
    聚餐為由，經甲○同意後，將甲○載至臺北市○○區○○街
    某套房內，對甲○為性交行為。再於99年2 月中旬，在臺北
    市○○區○○街其乾姐之住處，對甲○為性交行為。嗣甲○
    因身體不適，於99年3月1日至臺北市立聯合醫院和平院區門
    診，經檢查後發現懷孕，始查知上情，而報警處理。因認被
    告乙○○係犯刑法第225條第1項對於女子利用其心智缺陷不
    知抗拒而為性交罪嫌。
二、公訴人認被告涉有前揭罪嫌，係以被告之供述、被害人甲○
    之指訴、證人蔡燕輝之證述、中華民國身障礙手冊影本、行
    政院國軍退除役官兵輔導委員會臺北榮民總醫院診斷證明書
    、受理疑似性侵害事件驗傷診斷書、性侵害案件被害人調查
    表等，為主要論據。訊據被告就其於上開時間、地點曾與甲
    ○發生性交行為之事實，固不爭執，惟堅決否認有利用甲○
    心智缺陷不知抗拒之際，乘機而為性交之犯行，辯稱：伊不
    知甲○領有身心障礙手冊，於交往期間也不知甲○與一般正
    常女子有何不一樣之處等語。
三、按犯罪事實應依證據認定之，無證據不得認定犯罪事實；不
    能證明被告犯罪者，應諭知無罪之判決，刑事訴訟法第 154
    條第 2項、第301條第1項定有明文。犯罪事實之認定，應憑
    真實之證據，倘證據是否真實尚欠明確，自難以擬制推測之
    方法，為其判斷之基礎；而認定犯罪事實之證據係指足以認
    定被告確有犯罪行為之積極證據而言，該項證據自須適合於
    被告犯罪事實之認定，始得採為斷罪資料（最高法院53年台
    上字第 656號、29年上字第3105號判例意旨參照）。且被害
    人與一般證人不同，其與被告處於相反之立場，其陳述之目
    的，在使被告受刑事訴追處罰，內容未必完全真實，證明力
    自較一般證人之陳述薄弱。故被害人縱立於證人地位而為指
    證及陳述，且其指證、陳述無瑕疵可指，仍不得作為有罪判
    決之唯一證據，應調查其他證據以察其是否與事實相符，亦
    即仍須有補強證據以擔保其指證、陳述之真實性，始得採為
    斷罪之依據（最高法院94年度台上字第3326號判決要旨參照
    ）。又被告之自白，不得作為有罪判決之唯一證據，仍應調
    查其他必要之證據，以察其是否與事實相符，刑事訴訟法第
    156條第2項復定有明文。
四、按刑法第225條第1項之乘機性交罪，係以行為人對於男女利
    用其精神、身體障礙、心智缺陷或其他相類之情形，不能或
    不知抗拒而為性交，為其成立要件；其所謂不能或不知抗拒
    而為性交，係指被害人因上開情形，致無同意性交之理解，
    或無抗拒性交之能力者而言（臺灣高等法院99年度上訴字第
    423號判決意旨參照）。次按刑法第225 條第1項乘機性交罪
    ，僅處罰故意犯，因此行為人就被害人有精神、身體障礙、
    心智缺陷或其他相類之情形，雖不以明知為必要，然至少應
    有知悉或預見被害人有該等情形，仍予利用，並容任其發生
    性交之意欲，始足成立本罪（最高法院99年度台上字第1155
    號判決意旨參照）。再按刑法第22 5條之立法理由，有關被
    害人狀態之認定，並不以被害人是否領有身心障礙手冊為判
    斷之依據，而係以被害人身心之客觀狀態作為認定之標準，
    以與保護被害人之意旨相呼應（最高法院94年度台上字第72
    13號判決意旨參照）。經查：
（一）被告有於上揭時地與被害人甲○為多次性交行為致甲○懷
      孕之事實，業據其坦承不諱，且對於甲○係輕度智障，領
      有身心障礙手冊，屬心智缺陷之人，復不爭執，核與甲○
      於警詢、偵訊、原審及本院審理時之指訴，及證人賴燕輝
      於偵訊時證述之情節相符，並有中華民國身心障礙手冊影
      本、行政院國軍退除役官兵輔導委員會台北榮民總醫院診
      斷證明書、臺北市立聯合醫院和平院區受理疑似性侵害事
      件驗傷診斷書、內政部警政署刑事警察局鑑定書各1 紙在
      卷可稽，是被告確有對甲○為性交行為顯堪認定。惟被告
      是否構成刑法第225條第1項之乘機性交罪，端視被告是否
      事先知悉甲○係屬心智缺陷之人，及有無利用甲○心智缺
      陷，不知抗拒之機會，對之為性交行為。
（二）證人即被告與甲○共同之友人邱穩惠於原審審理時固結稱
      ：98年12月25日是伊找甲○與被告到天祥路卡拉ＯＫ店唱
      歌，想說可以帶甲○去認識朋友，伊對甲○家裡情況完全
      不了解，也不會與甲○談心裡的話，伊只知道甲○是餐飲
      科畢業，感覺不出來甲○是領有身心障礙手冊之人等語（
      見99年度訴字第728號原審卷第40-42頁）。而證人即被害
      人甲○於原審審理時結稱：99年1月3日伊與被告同往世貿
      參觀美容展，因伊常常去世貿中心看展覽，與該中心守衛
      認識，且售票小姐曾表示持有身心障礙手冊之人得不用購
      票入場，但當天參觀展覽時，售票小姐及守衛都換成新的
      ，當時伊有與售票小姐說她有身心障礙手冊，並拿出手冊
      給售票小姐看，可是售票小姐還是說她需要買票，所以就
      由被告去買兩張票；在她與售票小姐講話的過程，被告都
      站在她身旁，而被告去買票的錢是由被告支付等語明確（
      見原審卷第36頁及反面）；而被告於原審審理時亦供稱：
      99年1月3日伊與甲○去世貿看美容展時，因甲○說她有認
      識警衛及售票小姐，所以她本身不用門票，於是伊跟著甲
      ○去找警衛，在甲○與警衛講話時，他就在甲○後面抽煙
      ，距離約10公分左右，甲○在跟警衛說什麼他不知道，只
      看到甲○有拿出類似錢包的東西出來，但他不方便過問裡
      面有什麼東西，後來甲○說她所認識的人都離職了，她也
      需要門票，所以伊就去買門票等語（見原審卷第54頁）。
      則由前揭甲○證述與被告之供詞可知，甲○於上開時地與
      守（警）衛、售票小姐洽談之主要目的，係在其持有身心
      障礙手冊，冀求得以免購票入場參觀美容展，且被告當時
      是站在甲○身後，距離僅10公分左右，衡諸常情，甲○上
      開接洽過程中，渠等討論爭執之音量應非輕小，而甲○又
      有出示身心障礙手冊，被告斷無可能漠不關心，遂致全然
      未知，之後再去購買兩人之門票，故被告前開辯解，乃推
      諉之詞，不足採信，被告應自上開99年1月3日起，即知甲
      ○係領有身心障礙手冊，且非為肢障，而係心智缺陷之人
      ，應可認定。
（三）甲○於警詢時證稱：伊滿20歲，高職畢業，99年1月15 日
      下午與朋友聚餐後，被告騎機車載她去瘋馬ＭＴＶ，在包
      廂中被告脫她衣服時，她有閃躲並問被告為什麼脫她衣服
      ，而被告用嘴巴親她嘴、胸部及上廁所的地方時，她也有
      推開被告的手說為什麼要脫她衣服和親她，被告把她內褲
      脫掉，她有將被告手推開及說不要，且嘗試想要大叫，並
      一直說不要；99 年1月底下午，伊與被告又一起到瘋馬Ｍ
      ＴＶ與朋友聚餐，後來朋友未到，被告在電影看到一半時
      把她衣服脫掉，她想要逃跑，有捏被告的手，並捶被告的
      手及肩膀，當被告把手放在她上廁所的地方，及親她嘴巴
      、胸口、上廁所的地方，她有說幹嘛這樣且把被告的手推
      開，而在被告用生殖器插入她的生殖器時，她也有推被告
      因為她不想這樣，但被告說忍一下就過去了；99 年2月中
      旬，伊與被告及朋友在青年公園附近馬場町河堤放煙火，
      於晚上10時許，被告載伊到他家，在房間內被告將她衣服
      全部脫掉，她問為什麼要脫她衣服，被告卻不理會，後來
      被告親她嘴巴、胸部及上廁所的地方時，她有大叫說不可
      以，被告把生殖器插入其生殖器，她很痛所以有推他和咬
      他，有跟被告說她很痛不想要等語（見99年度偵字第6115
      號偵查卷第6-9 頁）。於偵訊時證稱：伊與被告發生性關
      係屬兩廂情願，在瘋馬ＭＴＶ時伊意識清醒，與被告發生
      性關係時，沒有反抗、掙扎或喊叫，但有說不要，伊是自
      願與被告發生性關係，並無違反其意願等語（見偵查卷第
      24頁）。嗣於原審審理時證稱：伊是滬江高職餐飲科畢業
      ，99年2月14 日被告與她發生性行為時，伊有說她不要，
      她要早點回家；伊知道這個男生的陰莖插入女生陰道的行
      為，只是不知道這樣的行為叫性行為，她都說「你為何將
      你那一根放在我這裡」，伊知道女孩子不可以隨便答應讓
      男生將陰莖插入女生陰道的行為，因為會有傳染病等語（
      見原審卷第37頁反面、第38頁、第39頁反面），並有臺北
      市性侵害犯罪事件通報表在卷可參。衡酌甲○前揭證述之
      內容，及其教育程度係「高職」畢業，學校應設有性教育
      之相關課程，乃為週知之事實（最高法院99年度台上字第
      990 號判決意旨參照）等情，可知甲○對於男女性交行為
      仍具有一定之認知，且依其自述被告對之為性交行為時，
      其曾有「推開被告」、「說不要」等之抗拒行為，顯見甲
      ○非「不知抗拒」甚明。再從甲○之認知層面，其於99年
      1月15 日首次與被告發生性行為後，即可知此行為不應發
      生，卻仍於其後數次繼續與被告發生性關係，復徵以甲○
      於原審審理時，對於與被告發生性交之過程，及內心感受
      等，均能清楚、明確地答覆訊問，而就檢察官與公設辯護
      人之詰問，亦能切題回答所詢問之問題；且本院審理中甲
      ○亦能明白表示其內心之感受、想法（見本院卷第34頁）
      ，足認其理解力正常無礙。綜合以觀，甲○雖為輕度之智
      能障礙者，但其對於與被告發生之前述性交行為，並非處
      於不知或不能抗拒之情況，洵堪確定。
（四）雖甲○於原審審理時指稱：因為被告力氣比她大，伊沒有
      辦法拒絕云云（見原審卷第38頁）。然觀諸甲○與被告不
      僅一次發生性行為，且甲○於偵訊時證稱：被告沒有威脅
      恐嚇她，與被告發生性關係時，伊沒有反抗、掙扎或喊叫
      ，是自願與被告發生性關係等語明確（見偵查卷第24 頁）
      ，足見被告從未限制或阻止甲○與他人連絡、通訊，甲○
      與被告間之互動，實與其他正常男女朋友慣常之交往模式
      無異，況甲○對於被告有無違反其意願而為性交行為，警
      詢、偵訊及原審訊問時之證述，前後不一，已如前述，是
      關於甲○在被告對之為性交行為時，有推被告、告以被告
      「不要」乙節，除甲○之指訴外，亦查無其他證據可資證
      明被告有以其他任何違反甲○意願之方法對甲○為性交行
      為，尚難遽認被告涉有強制性交之犯行。另被告雖於原審
      準備程序中，就本件犯罪事實為有罪之陳述（見原審卷第
      15頁），惟被告之自白，不得作為有罪判決之唯一證據，
      仍應調查其他必要之證據，以察其是否與事實相符，刑事
      訴訟法第156條第2項定有明文，已如前述，是被告前揭有
      罪之陳述，亦不得為不利於被告認定之證據，併此敘明。
五、綜上所述，本件依公訴人所提全部證據，尚不足為被告涉犯
    上揭乘機性交罪之證明等情，業經原審於理由欄內詳予敘明
    各證據取捨之理由，並無違反論理法則及經驗法則，而對被
    告為無罪之諭知，核無不當，應予維持。檢察官上訴意旨謂
    ：(一)原審審理時被害人客觀上無法明確敘述與被告去觀展及
    性交行為等詳細情節，對於某些詞彙諸如「拒絕」「不願意
    」等涵義之文字，無法以口語表達，且對於法官及檢察官之
    問話回應上均有較為緩慢之情形，本件審理筆錄記載之措辭
    係經由審判長耐心地整理及修飾之結果，足見被害人並非因
    記憶不清而表達不明確，實係因其語文陳述能力所限，無法
    清晰表達，被害人不僅語文能力不足，其一般事物之認知能
    力亦顯有不足，所擁有的應僅係有限的生活自理能力爾。(二)
    且本件被害人之操作智商及總智商均僅50出頭，其對於社會
    上道德、法律、價值等人文加諸定義之認知，至多僅具小學
    程度，顯有缺陷，然原判決未慮及被害人客觀上對於道德法
    律等價值認知能力之不足，僅因被害人在法庭上能陳述日常
    生活自理事項，即認定被害人對於性交在法律上之定義有足
    夠之判斷理解能力，據以認定被告無罪，其認事用法悖於經
    驗法則，容有違誤等語，惟查，就受教能力言，被告學歷僅
    小學畢業（見偵卷第3頁、本院卷第22 頁），相較於被害人
    為高職餐飲科畢業，被害人教育程度顯高於被告，並非僅有
    日常生活自理事項之能力；且本院詢問其對於本案之意見時
    ，被害人能迅速、清楚陳述其想法（見本院卷第34頁），堪
    認檢察官上訴意旨仍係就法院依職權審酌之事項反覆爭執，
    不足以構成原審判決不當之原因。本件上訴難認為有理由，
    應予駁回。
據上論斷，應依刑事訴訟法第368條，判決如主文。
本案經檢察官黃全祿到庭執行職務。
中    華    民    國    99    年    11    月    18    日
                  刑事第十九庭  審判長法  官 鄧振球  
                                      法  官 彭幸鳴  
                                      法  官 潘翠雪  
以上正本證明與原本無異。
如不服本判決，應於收受送達後10日內向本院提出上訴書狀，其
未敘述上訴之理由者並得於提起上訴後10日內向本院補提理由書
（均須按他造當事人之人數附繕本）「切勿逕送上級法院」。
                                      書記官 朱家賢
中    華    民    國    99    年    11    月    18    日

司法院資訊處製作；財團法人民間司法改革基金會備份。
